最高法院刑事判決　　　　　　九十六年度台上字第四三七五號
上　訴　人　台灣高等法院高雄分院檢察署檢察官
被　　　告　甲○○
上列上訴人因被告違反毒品危害防制條例案件，不服台灣高等法
院高雄分院中華民國九十六年五月三十日第二審判決（九十六年
度上訴字第四０九號；起訴案號：台灣高雄地方法院檢察署九十
五年度偵字第一０八九０、一二二一八號），提起上訴，本院判
決如下：
    主  文
原判決撤銷，發回台灣高等法院高雄分院。
    理  由
本件原判決以公訴意旨稱：被告甲○○與馬應聰（業經判刑確定
）基於犯意聯絡，共同於民國九十四年底，自不詳來源處取得製
錠機一台，欲用以調劑及製造第二級毒品苯環利定（Phencyclid
ine、PCP ），第四級毒品硝甲西泮（Nimetazepam）、勞拉西泮
（Lorazepam ）之藥錠販賣牟利，並約定所製造之毒品由被告尋
管道販賣予他人，馬應聰則由被告處獲取生活所需花費。二人謀
議既定，乃共同基於製造第二級毒品、第四級毒品之概括犯意聯
絡（製造第四級毒品部分已從一較重之販賣第四級毒品罪判刑確
定），由馬應聰提供其高雄縣阿蓮鄉復安村復安九十五之四號房
屋為製造毒品、藥品之場地，被告則提供磅秤二台、濾網二個、
藥丸模具九個、工具一批等製造毒品機械工具、及第二級毒品苯
環利定主原料，及其餘鈣粉、葡萄糖、澱粉、糖精、乾燥劑及色
素等物，並陸續給予馬應聰約新台幣（下同）一萬五千元之生活
花費。二人遂於九十五年三月底某日，在上揭處所內，由被告負
責原料之調劑並將調劑好之原料打製成錠狀，印上模具圖樣，馬
應聰在旁協助，而共同製造含有第二級毒品苯環利定成分之藥錠
一三九０顆（粉紅色圓形藥錠）。嗣經警循線於九十五年四月十
二日十七時五十分許，在高雄縣阿蓮鄉復安村復安九十五之四號
處查獲上述物品，再經調查後而查獲全情等情。因認被告涉犯毒
品危害防制條例第四條第二項之製造第二級毒品罪云云。經審理
結果，認被告製造第二級毒品之行為，與原審九十四年度上訴字
第一一八０號確定判決之犯行，二者之間有修正前刑法連續犯之
關係。因而撤銷第一審關於被告製造第二級毒品部分之科刑判決
，改判諭知免訴。固非無見。
惟查：(一)科刑判決所認定之事實，與所採之證據，不相適合，即
屬證據上理由矛盾，其判決當然違背法令。刑事訴訟法上所謂認
定犯罪事實之證據，係指足以證明被告確有犯罪行為之積極證據
而言，該項證據必須適合於被告犯罪事實之認定，始得採為斷罪
之資料。原判決認定被告自九十三年六月起至九十五年四月十二
日被查獲時止，有連續製造第二級毒品之犯行。依理由四(二)(三)之
說明，係以吳廉碩、馬應聰在原審之證言、供詞，及馬應聰之配
偶汪淑貞之帳戶交易明細查詢資料為其論據。然查，馬應聰於原
審供稱「（吳廉碩說九十三年你有參加製造）我沒有。我有提供
原料，甲○○九十二年那次機器沒有被查到，就搬到我那邊放。
他叫我幫忙製造，我不答應。但我答應幫忙提供第四級的原料，
叫他自己找人做，所以吳廉碩才會從我家搬走那些東西」、「（
你幫他買幾次原料）我幫他買很多次，陸續到九十四年我跟他做
加起來差不多十公斤原料，就二百萬元原料錢，從九十二、九十
三年陸陸續續買四級毒品的原料錢，差不多十公斤，有買過半公
斤、一公斤的，次數好幾次」、「（九十三年他被抓到那次，你
有幫他買原料）有，就陸陸續續幫他買到跟我做那一次，大概買
了十公斤左右」、「（九十三年到九十四年十一月之前，你有幫
他買過很多次原料）對，但幾次忘記了，就差不多十公斤」、「
（甲○○匯到你太太帳戶的錢〔提示汪淑貞帳戶資料交易明細查
詢〕這是什麼錢）都是原料錢，他錢如果不夠，也會去湊」、「
（都沒有借錢、還錢的錢）沒有，都是原料錢」、「（每一次收
到錢，你領出來去幫他買原料）對」、「（原判決認定你們從九
十五年一月間開始做）差不多從十一月到一月開始做，之前他和
誰做我不清楚」、「（到查獲這段時間做多少東西）一公斤，將
近二十萬粒的一粒眠」等語（原審卷第一八八至一九一頁）。馬
應聰始終供稱被告交付之款項係購買製造第四級毒品一粒眠之原
料，縱有汪淑貞之帳戶資料可佐，似僅能證明馬應聰曾以被告交
付之款項購買製造第四級毒品之原料。而吳廉碩於原審證稱「（
九十三年你跟甲○○共同製造毒品時，有沒有其他人參加）還有
馬應聰，他負責拿原料給我們，還有教我們技術」、「（如何分
工）馬應聰進原料讓我們做、還有教我們技術，我是製造，甲○
○是販賣」、「（你們製造、販賣何種毒品）搖頭丸跟一粒眠」
、「（你們三人都持續在做，還是一段一段時間？）我是後面才
有做，甲○○、『小馬』從九十三年六月就開始做了，我是後來
九月、十月才做的」、「（之後九十四年十一月以後他製造的事
情，你曉得？）不曉得，我在屏東監獄了」云云（原審卷第一五
八至一六０頁、第一六二頁），似僅證稱馬應聰曾與伊及被告於
九十三年間共同製造第二級、第四級毒品，且明確指稱伊對於被
告於九十四年十一月後之製造行為，並不知情。原判決理由四(三)
逕憑吳廉碩、馬應聰上揭證言或供詞，已足認被告自九十三年六
月起至本件為警查獲止，確有製造第二級毒品之犯行為由，進而
為有利被告之認定，自有證據上理由矛盾之違法。(二)審理事實之
法院，對於案內一切證據，除認為不必要者外，均應詳為調查，
然後基於調查所得之心證，以為判斷事實之基礎。如有應行調查
之證據未經依法調查，或證據雖已調查而其內容尚未明瞭，遽行
判決，均屬應於審判期日調查之證據而未予調查之違法。原判決
固依憑九十四年八月二十五日至同年月二十一日、九十四年十一
月五日至同年月二十日、九十五年二月二十四日十時九分，警察
機關對馬應聰所使用0000000000號行動電話通訊監察
之結果，及被告與馬應聰分別於九十五年四月七日、同年月十二
日被查獲同時扣得其等二人持有之物品，認定被告與馬應聰自九
十三年六月間起至九十五年四月十二日止，確有合作製造毒品之
犯行（理由四(四)）。然稽之卷內資料，馬應聰於警詢時供稱「（
通訊譯文中所提到『紅豆』是指何物？所謂『趕工一萬的東西』
，意指何事？）是指毒品一粒眠。是甲○○要我製造一萬顆一粒
眠」等語（警局卷第七頁），馬應聰又始終否認與被告共同製造
第二級毒品。則原判決理由四(四)所引馬應聰與被告於九十四年八
月二十五日至同年月二十一日止期間之通話內容，二人談論之事
項似與製造第四級毒品相關。而上揭理由同時所引被告與馬應聰
於九十五年二月二十四日十時九分之通話內容，似亦未能判斷與
製造第二級毒品有何關聯。再馬應聰於九十四年十一月八日八時
四十三分與不詳姓名男子通話譯文雖記載馬應聰稱「怎麼可能，
我自己試過，試到台北都可以，借四千給我匯到原料商，這種不
好賺，我要叫他寄『丸子』原料下來」云云（警局卷第四十頁）
。該不詳姓名男子使用之0000000000號行動電話，似
與馬應聰於偵查所供稱及第一審卷附馬應聰與被告通訊監察譯文
所載被告使用0000000000號行動電話不同（偵字第一
０八九０號卷(一)第三九頁；第一審卷第一一一頁）。則上揭警察
機關對馬應聰所使用電話監聽所得之內容，縱屬實情，果否與被
告製造第二級毒品相關？又被告於九十五年四月七日被查獲時持
有之４─甲基阿米雷司及ＭＤＭＡ，與馬應聰於九十五年四月十
二日為警查獲同時扣得之苯環利定，分屬毒品危害防制條例第二
條第一項第二款附表二編號九十二、八十三及一二六號之第二級
毒品，苟被告確與馬應聰共同製造第二級毒品，何以二人持有之
第二級毒品成分不同？上揭疑義既關係被告有無與馬應聰共同製
造第二級毒品之認定，均有根究明白之必要。原審未先予勾稽釐
清，遽採為認定被告於九十三年十月二十日前案被查獲後仍繼續
製造第二級毒品之依據，自有應於審判期日調查之證據而未予調
查之違誤。(三)修正前刑法連續犯之所謂出於概括犯意，必須其多
次犯罪行為自始均在一個預定犯罪計畫以內，出於主觀上始終同
一犯意之進行，若中途另有新犯意發生，縱所犯為同一罪名，究
非連續其初發的意思，即不能成立連續犯。原判決諭知被告免訴
，雖於理由四(五)說明被告於九十三年十月二十日被警查獲其製造
第二級毒品之犯行後，仍與馬應聰另尋他地繼續製造第二級毒品
，直至本件為警查獲為止，顯係基於概括之犯意所為，且其犯罪
手段相同，時間緊接，又係觸犯同一罪名，顯與前案即與吳廉碩
共同製造第二級毒品之犯行，二者之間有連續犯之關係云云。然
就被告先後製造「搖頭丸」與苯環利定，如何自始均在一個預定
犯罪計畫，並出於始終同一之犯意？原判決未為任何說明，逕適
用修正前刑法連續犯之規定而為有利被告之認定，非無理由不備
之違法。以上或為上訴意旨所指摘，或屬本院得依職權調查之事
項，應認原判決有撤銷發回更審之原因。
據上論結，應依刑事訴訟法第三百九十七條、第四百零一條，判
決如主文。
中　　華　　民　　國　九十六　年　　八　　月　　十　　日
                      最高法院刑事第九庭
                          審判長法官  洪　清　江
                                法官  石　木　欽
                                法官  李　伯　道
                                法官  林　勤　純
                                法官  邵　燕　玲
      本件正本證明與原本無異
                                      書  記  官
中　　華　　民　　國　九十六　年　　八　　月　 十六 　日
                                                  Ａ
